【裁判字號】    98,上易,317
【裁判日期】    980825
【裁判案由】    妨害名譽
【裁判全文】
臺灣高等法院高雄分院刑事判決         98年度上易字第317號
上  訴  人  臺灣高雄地方法院檢察署檢察官
上  訴  人
即  被  告      甲○○○
上列上訴人因被告妨害名譽案件，不服臺灣高雄地方法院98年度
易字第21號中華民國98年3 月10日第一審判決（起訴案號：臺灣
高雄地方法院檢察署97年度偵字第24687 號），提起上訴，本院
判決如下：
     主  文
上訴駁回。
    事  實
一、甲○○○與乙○○之胞姊高金靜同在高雄市○○區○○路與
    軍校路口左營中山堂前，擺攤販售蔥蛋餅為業，乙○○則自
    民國（以下同）95年起，每日下午至上開地點協助高金靜販
    賣蔥蛋餅，雙方因同業競爭而時有爭執，嗣於96年11月24日
    下午2 時許，乙○○駕車至上開地點，下車未久，雙方即因
    細故發生爭吵，甲○○○竟基於公然侮辱及誹謗之犯意，在
    上揭不特定之人均得以共見共聞之處所，接續以台語稱：「
    看到鬼，跟鬼講話。看到鬼，我在跟鬼講話。鬼要跟他講話
    。不在怕伊啦」、「瘋查某，我要罵妳…不要臉，瘋查某，
    不要臉」、「要把妳氣死啦！鬼在跟妳講話，不要臉，鬼在
    跟妳講話，跟鬼在講話。」、「跟鬼在講話，跟『魔神阿』
    、鬼在講話，跟鬼在講話」、「禽獸」、「瘋子，理那瘋查
    某」等足以貶損乙○○之名譽、人格及社會評價之言詞，謾
    罵乙○○，並以「伊說，我兒子不是我跟我尪生的，是伊跟
    我尪生的」具體之不實事項指摘乙○○，致生損害於乙○○
    之名譽。
二、案經乙○○訴由臺灣高雄地方法院檢察署檢察官偵查起訴。
    理  由
壹、證據能力部分：
一、按被告以外之人於審判外之陳述，雖不符刑事訴訟法第159
    條之1 至第159 條之4 之規定，而經當事人於審判程序同意
    作為證據，法院審酌該言詞陳述或書面陳述作成時之情況，
    認為適當者，亦得為證據，刑事訴訟法第159 條之5 第1 項
    定有明文。本件檢察官、被告甲○○○於審判程序時，就本
    判決所引用其他審判外之言詞或書面陳述，均明示同意有證
    據能力，審酌認該具有傳聞證據性質之證據，其取得過程並
    無瑕疵，且與待證事實具有關聯性，證明力非明顯過低，以
    之作為證據係屬適當，認俱得為證據。
二、次按，私人之錄音、錄影之行為所取得之證據，應受刑法第
    315 條之1 與通訊保障及監察法之規範，私人違反此規範所
    取得之證據，固應予排除。惟依通訊保障及監察法第29條第
    3 款之規定「監察者為通訊之一方或已得通訊之一方事先同
    意，而非出於不法目的者，不罰」，是通訊之一方非出於不
    法目的之錄音，所取得之證據，即無證據排除原則之適用；
    又法律上亦無禁止本人截錄自己與他人對話，自無違法取證
    問題。（最高法院91年度台上字第2363號、92年度台上字第
    2677號、94年度台上字第716 號、第1619號判決意旨參照）
    。本件證人即被害人乙○○所提出之錄音帶，係於96年11月
    24日下午2 時，在高雄市○○區○○路與軍校路口左營中山
    堂前，因與被告甲○○○發生爭執，針對雙方爭吵之過程加
    以錄音，案發當時現場所錄製，其目的乃在保全被告甲○○
    ○對其公然侮辱及誹謗等犯行之證據，業據證人乙○○、高
    金靜於法院審理時證述綦詳，足認乙○○錄音行為並非出於
    不法之目的。且該錄音帶之內容，係證人乙○○就其與被告
    甲○○○間之對話所為，非竊錄他人之間非公開之對話，且
    法律上亦無禁止本人截錄自己與他人對話，自無違法取證問
    題。
三、又行為人於實行犯罪行為時，經共同正犯、共犯、相對人、
    被害人或其他關係人以錄音、錄影方式存證，而非出於不法
    目的者（例如以錄音設備，錄存擄人勒贖、恐嚇之電話；以
    錄影設備，錄存竊盜、侵入住宅之過程等），係以錄音、錄
    影設備之機械作用，忠實保存該犯罪行為過程之紀錄，屬於
    刑事訴訟法第165 條之1 第2 項所稱之「證物」（最高法院
    97年度台上字第1069號、第2272號、第6538號及98年台上字
    第527 號判決可資參照）。本件既認上開錄音帶之取得並無
    不法，且其內容係針對被告甲○○○與證人乙○○爭吵過程
    加以錄音，是該錄音帶本身即係成被告甲○○○有無本件犯
    行之部分內容，揆諸前開說明，自屬刑事訴訟法第165 條之
    1 第2 項之證物。此外，錄音譯文，僅屬依據錄音結果予翻
    譯之文字，為錄音內容之顯示，固具文書證據之外觀，但實
    際上仍應認錄音始屬調查犯罪所得之證物，且當事人對於該
    譯文內容亦不爭執，而上開錄音帶及譯文復經法院依法踐行
    調查證據程序，該錄音譯文即與播放錄音有同等價值，自有
    證據能力（同院97年度台上字第6721號判決參照）。至於被
    告甲○○○爭執錄音帶中之聲音非其所陳述，乃法院判斷錄
    音證據之證明力範疇，非屬證據能力之範疇。
貳、實體部分：
一、訊之被告甲○○○固坦承有於96年11月24日下午2 時許，與
    被害人同在高雄市○○區○○路與軍校路口之左營中山堂前
    之事實，惟矢口否認有何公然侮辱及誹謗之犯行，辯稱：我
    當天是在該地點擺攤賣燒餅，被害人當時也在場，但並沒有
    與被害人吵架，也沒有對被害人罵「看到鬼，跟鬼講話。看
    到鬼，我在跟鬼講話。鬼要跟他講話。不在怕伊啦」、「瘋
    查某，我要罵妳…不要臉，瘋查某，不要臉」、「要把妳氣
    死啦！鬼在跟妳講話，不要臉，鬼在跟妳講話，跟鬼在講話
    。」、「跟鬼在講話，跟『魔神阿』、鬼在講話，跟鬼在講
    話」、「禽獸」、「瘋子，理那瘋查某」之類的話，也沒有
    說「伊說，我兒子不是我跟我尪生的，是伊跟我尪生的」，
    是被害人跟我兒子說我兒子不是我生的，被害人提供之錄音
    帶內，說「看到鬼，跟鬼講話。看到鬼，我在跟鬼講話。鬼
    要跟他講話。不在怕伊啦」、「瘋查某，我要罵妳…不要臉
    ，瘋查某，不要臉」、「要把妳氣死啦！鬼在跟妳講話，不
    要臉，鬼在跟妳講話，跟鬼在講話。」、「跟鬼在講話，跟
    『魔神阿』、鬼在講話，跟鬼在講話」、「瘋子，理那瘋查
    某」之女性聲音，並不是我的聲音云云。惟查：
（一）被告甲○○○於上揭時、地，以…等語辱罵被害人，並以
      「伊說，我兒子不是我跟我尪生的，是伊跟我尪生的」不
      實之事項指摘被害人之事實，業據證人即被害人於偵查及
      原審審理時證稱：被告與我姊姊毗鄰在賣蔥蛋餅，她就一
      直罵我姊姊，後來我因為在家沒事做，去我姊姊攤子幫忙
      ，她就改罵我，案發當天，我開車到我姊姊那裡，一到那
      裡，被告就站出來罵我「瘋查某」、「禽獸」、「瘋子」
      ，還說「伊說，我兒子不是我和我尪生的，是伊跟我尪生
      的」，但她的兒子並不是我跟她先生生的等語（見偵卷第
      13 頁 ，原審卷第38至41頁），核與證人即被害人之姊高
      金靜證述情節大致相符，又被告友人朱銀於偵查中亦陳稱
      ：「被告說小孩不是我生的，那是誰生的」「（問：被告
      當天有無說『伊說，我兒子不是我跟我尪生的，是伊跟我
      尪生的』？」答：有」（見97年7 月21日偵查筆錄，即偵
      查卷第41頁），並有被害人提供之錄音帶1 捲附卷可資佐
      証。因被告友人朱銀於偵查中陳稱：被告有說「伊說，我
      兒子不是我跟我尪生的，是伊跟我尪生的」，則被告甲○
      ○○當時應有辱罵告訴人情事。
（二）經原審當庭勘驗上揭錄音帶結果，其內容顯示：
    女聲1 ：看到鬼，跟鬼講話。看到鬼，我在跟鬼講話。鬼要
            跟他講話，不在怕伊啦！
    女聲2 ：你他老母哩？他老母喔？跟妳尪生的啦！不是我和
            我尪生的！瘋查某，要我罵妳，不要臉，瘋查某，
            不要臉，再來跟瓜講，再來跟她講 。
    女聲3 ：忘了吃藥。
    女聲4 ：要把妳氣死啦！鬼在跟妳講話，不要臉，鬼在跟妳
            講話，跟鬼在講話。
    女聲5 ：弟弟要蛋餅嗎？
    女聲6 ：跟鬼在講話，鬼在跟妳講話。
    女聲7 ：好了啦！唉唷！
    女聲8 ：跟鬼在講話，跟「魔神阿」、鬼在講話，跟鬼在講
            話。
    女聲9 ：好了沒，…
    女聲10：來發誓啦！…
    女聲11：妳兒最知道啦…
    女聲12：伊說，我兒子不是我和我尪生的，是伊和我尪生！
    女聲13：有沒有，妳最知道啦！我們沒有打妳，妳竟然有那
            一張單子！
    女聲14：妳有打我。
    女聲15：好啦！
    女聲16：妳們三個人打我一個人。
    ……
    女聲25：瘋子，理那瘋查某。
    女聲26：再講阿！在這！
    女聲27：我不要跟妳講，再來講阿！…
    男聲1 ：好了啦！
    女聲28：好了啦！回去啦！回去啦！
    上開譯文，有原審97年12月29日勘驗筆錄在卷可稽，而上開
    錄音帶係高金靜、乙○○2 人以錄音機當場錄製，其中女聲
    1 、2 、4 、6 、8 、10、12確為被告甲○○○之聲音等情
    ，業據證人乙○○、高金靜於原審審理時分別證述綦詳，是
    上揭事實，應堪認定。
（三）被告甲○○○雖辯稱：並未對被害人說上揭言詞云云。惟
      查證人即被害人之姊高金靜於偵查及原審審理時證稱：我
      跟被告一起在上開地點做蔥蛋餅生意，從92年開始，只要
      我開口問客人「要蛋餅嗎？」，她就會罵我，後來我妹妹
      來幫我後，她就也會罵我妹妹，當天下午我妹妹開車停在
      旁邊，被告在那邊坐，一看到乙○○，就站起來罵「看到
      鬼，看到鬼，跟鬼講話，跟魔神阿在講話，瘋查某，不在
      怕伊啦」、「我兒子不是我和我尪生的，是伊和我尪生的
      」之類的話，她一直罵，我就開始錄音，但我妹妹並沒有
      跟被告丈夫生過小孩，現場除了被告、我和乙○○之外，
      還有被告兒子、管媽、朱銀在場等語（見偵卷第17至19頁
      ，原審卷第35至37頁），核與被害人指訴情節相符，業如
      前述，被告甲○○○前開所辯，尚不足採。至於證人朱銀
      於偵查中雖證稱：96年11月24日下午2 時，有在左營區○
      ○路與軍校路交叉口見聞被告與告訴人間的爭執，當時告
      訴人說被告的小孩不是她親生的，直到約下午3 時許，我
      離開該處，當天被告沒有說「不要臉、瘋查某」、「看到
      鬼，跟鬼講話」之類的話等語，然朱銀復改稱：被告當天
      有對被害人說「伊說我兒子不是我跟我尪生的，是伊和我
      尪生的」，我後來有勸被告「好了啦」，將被告勸離現場
      等語，已明確證述被告甲○○○確有在上揭時、地，對被
      害人表示「伊說我兒子不是我跟我尪生，是伊和我尪生的
      」之言詞，及勸阻被告甲○○○之事實，核與上開錄音帶
      勘驗結果，有一男聲表示：「好了啦」之情相符。衡諸常
      情，倘被告並無與被害人發生爭執，進而以上揭「不要臉
      、瘋查某」、「看到鬼，跟鬼講話」等言詞辱罵被害人，
      朱銀何須勸阻被告並使之離開現場？且依上揭錄音帶內容
      顯示，朱銀係在被告甲○○○以「看到鬼，跟鬼講話。看
      到鬼，我在跟鬼講話。鬼要跟他講話。不在怕伊啦」、「
      瘋查某，我要罵妳…不要臉，瘋查某，不要臉」、「要把
      妳氣死啦！鬼在跟妳講話，不要臉，鬼在跟妳講話，跟鬼
      在講話。」、「跟鬼在講話，跟『魔神阿』、鬼在講話，
      跟鬼在講話」、「瘋子，理那瘋查某」等語謾罵被害人之
      後，始出聲表示：「好了啦」等情，益徵被告甲○○○確
      有以上揭言詞謾罵被害人甚明，證人朱銀所稱被告甲○○
      ○並未罵被害人一節，要屬事後迴護之詞，不足採取。
（四）被告甲○○○又辯稱：上開錄音帶中並沒有我的聲音云云
      ，然被告甲○○○復供稱：上開錄音帶確係案發當天所錄
      製，及上開錄音帶內容中之女聲16為我的聲音等語，其謂
      上開錄音帶內並無其聲音一節，已與事實有違。又證人乙
      ○○、高金靜、朱銀業分別辨認錄音帶內之女聲1 、2 、
      4 、6 、8 、12為被告之聲音，女聲24為證人乙○○之聲
      音、女聲9 、14、13、17、18為證人高金靜之聲音，男聲
      1 為證人朱銀之聲音，且經勘驗結果，該錄音過程並無間
      斷，環境聲音持續，並無剪接、變造之情形，且上開錄音
      帶內之女聲、1 、2 、4 、6 、8 、12所述之內容，亦與
      證人乙○○、高金靜、朱銀證述之情節相符，堪認上開錄
      音帶內之女聲1 、2 、4 、6 、8 、12確為被告甲○○○
      所為，是被告辯謂上開女聲非其聲音云云，要非可採。上
      開錄音帶所錄製之內容既確為案發當時被告甲○○○與乙
      ○○、高金靜、朱銀對話之情節，且被告甲○○○確有於
      上揭時、地，以上揭言詞謾罵被害人之事實，已臻明確，
      被告甲○○○所辯係卸責之詞，不足採信，其犯行已堪認
      定。
二、按刑法第309 條第1 項之公然侮辱罪之成立，以行為人之侮
    辱他人行為係「公然」為之為必要。而所謂「公然」，係指
    使一般不特定之人得以共聞共見者而言（司法院院解字第19
    22號意旨參照）。亦即，不問行為人為侮辱行為之當時，是
    否確有多數人在場共聞共見，僅該場合係處於「不特定人所
    得認識之狀態」，即足成立。是故，在封閉之住宅內、或於
    檢察官偵查庭訊中、甚或在以門扇與外界公開場合相隔離之
    封閉場所內實施侮辱行為者，因係在封閉場所內，並非處於
    不特定人所得認識之狀態，即非本條所稱之「公然」；然倘
    該侮辱行為之實施，係在光天化日之下之公開場所，縱未有
    旁人實際在場聽聞，但因已處於不特定人所得共聞共見之狀
    態，當與本條之「公然」要件相合。本案事發地點係在高雄
    市○○區○○路與軍校路口之左營中山堂前，業據證人乙○
    ○、高金靜證述明確，復為被告所不爭執，是被告甲○○○
    辱罵被害人之地點，應屬公眾得出入之場所，應堪認定。而
    被告甲○○○當時辱罵之聲音，即便係在在場之人高金靜、
    朱銀均得以聽聞，亦據證人高金靜、朱銀證述在卷，益徵被
    告當時辱罵之音量甚高，則被告甲○○○在此公共場所辱罵
    被害人，已足使不特定人或多數人得以共見共聞，不論當時
    有無他人在場，均已符合「公然」之要件。而被告於上開不
    特定之人得以共見共聞之場所，以台語稱：「看到鬼，跟鬼
    講話。看到鬼，我在跟鬼講話。鬼要跟他講話。不在怕伊啦
    」、「瘋查某，我要罵妳…不要臉，瘋查某，不要臉」、「
    要把妳氣死啦！鬼在跟妳講話，不要臉，鬼在跟妳講話，跟
    鬼在講話。」、「跟鬼在講話，跟『魔神阿』、鬼在講話，
    跟鬼在講話」、「禽獸」、「瘋子，理那瘋查某」等語謾罵
    乙○○，已足以使被害人感到不快並貶損被害人之名譽、人
    格及社會評價，故被告甲○○○此部分行為已符合刑法第30
    9 條第1 項「公然侮辱」之要件。又被告甲○○○在同上時
    、地，復以「伊說，我兒子不是我跟我尪生的，是伊跟我尪
    生的」之不實事項指摘乙○○，不僅貶損被害人之名譽，且
    其所指摘之不實事項具體明確，客觀上已足生損害於被害人
    之名譽，被告此部分行為不僅符合刑法第309 條第1 項之公
    然侮辱罪之構成要件，亦符合同法第310 條第1 項之誹謗罪
    之構成要件。是核被告甲○○○所為，係犯刑法第309 條第
    1 項之公然侮辱罪及同法第310 條第1 項誹謗罪。被告甲○
    ○○在同一地點，先後以「看到鬼，跟鬼講話。看到鬼，我
    在跟鬼講話。鬼要跟他講話。不在怕伊啦」、「瘋查某，我
    要罵妳…不要臉，瘋查某，不要臉」、「要把妳氣死啦！鬼
    在跟妳講話，不要臉，鬼在跟妳講話，跟鬼在講話。」、「
    跟鬼在講話，跟『魔神阿』、鬼在講話，跟鬼在講話」、「
    禽獸」、「瘋子，理那瘋查某」、「伊說，我兒子不是我跟
    我尪生的，是伊跟我尪生的」等語謾罵乙○○，顯係基於單
    一之公然侮辱犯意下之數個接續舉動，並侵害同一法益，為
    接續犯，應僅論以單純一罪。被告以一行為同時觸犯上開二
    罪名，為想像競合犯，應依刑法第55條之規定，從一較重之
    誹謗罪處斷。
三、原審適用刑法第309 條第1 項、第310 條第1 項、第55條、
    第41條第1 項前段，刑法施行法第1 條之1 之規定，並審酌
    被告甲○○○與被害人之姊毗鄰擺攤營業為生，僅因雙方為
    同業競爭而時有爭執，竟在多數不特定之人均得共見共聞之
    營業場所，以上開輕蔑之言詞謾罵告訴人，貶損被害人之名
    譽、人格，且自始亦否認有何侮辱、誹謗被害人之故意，亦
    不願賠償被害人因此所生之損害，顯見其犯後態度非佳，及
    其犯罪動機、目的等一切情狀，量處拘役50日，並諭知如易
    科罰金以新臺幣1 千元折算1 日，經核原判決認事用法並無
    不合，量刑亦屬適當，檢察官循告訴人聲請上訴指摘原判決
    量刑過輕，被告甲○○○上訴否認犯罪，均為無理由，均應
    予駁回。
四、公訴意旨略以：被告甲○○○基於公然侮辱之犯意，在上揭
    不特定之人均得以共見共聞之處所，以「你他老母哩？他老
    母喔？跟妳尪生的啦！不是我跟我尪生的！」等抽象惡毒之
    言語對乙○○加以謾罵，因認被告甲○○○此部分所為，亦
    涉有刑法第309 條第1 項之公然侮辱罪嫌。本件被告甲○○
    ○固有以上揭言詞質以被害人一節，業據證人乙○○、高金
    靜、朱銀證述綦詳。惟被告甲○○○陳稱：當天是告訴人先
    說我兒子不是我生的等語，核與證人朱銀於偵查中證述：當
    天告訴人說被告的小孩不是她親生的等語相符，足認被告甲
    ○○○之此部分之言詞，係因告訴人向其表示其子非其所親
    生之情形下所為，且觀諸被告甲○○○此部分言詞之內容，
    亦僅係質問告訴人，被告之子若非被告甲○○○與其夫所生
    ，係何人所生，此部分其主觀上應無以此對告訴人為輕蔑表
    示之意思，縱令其所述之內容非屬實，亦難認被告甲○○○
    此部分有以此不實事項對告訴人為輕蔑表示之意思，尚難僅
    因被告甲○○○以此部分言詞質問告訴人，即遽論以公然侮
    辱之罪責。此外復查無其他積極證據足資證明被告甲○○○
    此部分言詞係公然侮辱，此部分本應為無罪之諭知，惟公訴
    人認此部分與上開論罪部分，有接續犯之單純一罪關係，此
    部分爰不另為無罪之諭知，附此敘明。
據上論結，應依刑事訴訟法第368 條，判決如主文。
本案經檢察官許美女到庭執行職務。
中    華    民    國    98    年    8     月    25    日
              刑事第六庭    審判長法  官  王憲義
                                  法  官  邱永貴
                                  法  官  張盛喜
以上正本證明與原本無異。
不得上訴。
中    華    民    國    98    年    8     月    25    日
                                  書記官  黃一秋
附錄本判決論罪科刑法條：
中華民國刑法第309條
公然侮辱人者，處拘役或 3 百元以下罰金。
以強暴犯前項之罪者，處1 年以下有期徒刑、拘役或5 百元以下
罰金。
中華民國刑法第310條
意圖散布於眾，而指摘或傳述足以毀損他人名譽之事者，為誹謗
罪，處1 年以下有期徒刑、拘役或5 百元以下罰金。
散布文字、圖畫犯前項之罪者，處2 年以下有期徒刑、拘役或1
千元以下罰金。
對於所誹謗之事，能證明其為真實者，不罰。但涉於私德而與公
共利益無關者，不在此限。


司法院資訊處製作；財團法人民間司法改革基金會備份。
